【裁判字號】    89,上訴,730
【裁判日期】    890301
【裁判案由】    貪污治罪條例等
【裁判全文】
臺灣高等法院臺中分院刑事判決                    八十九年度上訴字第七三○號
    上  訴  人  臺灣台中地方法院檢察署檢察官
    被      告  乙○○
    選任辯護人  周平凡
    被      告  戊○○
    選任辯護人  許博堯
    被      告  丁○○
    指定辯護人  本院公設辯護人  丙○○
右上訴人因貪污治罪條例等案件，不服台灣台中地方法院八十七年度訴字第二二三三
號，中華民國八十九年三月一日第一審判決（起訴案號：台灣台中地方法院檢察署八
十七年度偵字第一三八００號），提起上訴，本院判決如左：
      主  文
上訴駁回。
      理  由
一、公訴意旨略以：被告乙○○係台中縣豐原市公所前工務課課員，被告盧仁炯係該
    公所工務課技士，分別負責辦理台中縣豐原市都市計劃公共設施保留地停車場（
    一）（下稱停一）、公園（七）（下稱公七）用地建築改良物徵收補償業務，均
    為依據法令從事公務之人員。民國八十一年間，乙○○明知台中縣豐原市民曾池
    素珠本係停一用地徵收案之拆遷戶，其所有坐落於豐原市○○街一一四號之建築
    改良物，業經該所依台中縣辦理公共工程建築改良物拆遷補償辦法，於七十八年
    二月間，委託元久工程顧問有限公司（下稱元久公司）進行查估該地上物為寬八
    點三公尺、深九點一公尺（含騎樓三點三米）之二層樓磚石木造房屋，查估價款
    僅新臺幣（下同）四八九、七三八元（含建物重建價格及營業損失），後因該補
    償辦法修訂，經複估後更正為八○二、四三四元，且連同比照「豐原市竹廣市場
    攤戶」每獨立戶加發二十四萬元特別救濟金，計獲核發補償費一、○四二、四三
    四元，並由台中縣政府於七十九年五月廿九日以七九府地權字第九二九二二號公
    告征收在案，乙○○亦明知依該公告事項第六點明訂：「地上物權利人或利害關
    係人對於公告事項如有異議，應在公告期間內檢具有關證明文件以書面向本府（
    指台中縣政府）提出，逾期不予受理」，且曾池素珠於公告期間（七十九年五月
    二十六日起至同年六月二十五日止）並未向台中縣政府抑或豐原市公所提出任何
    異議，直到八十一年間，被告即曾池素珠配偶丁○○，始多次向乙○○提出陳情
    ，並均經乙○○以不符合公告規定，及曾池素珠所屬之停一用地徵收案業已完成
    徵收補償作業之理由而不予受理，惟於同年四月二十五日，乙○○復接獲曾池素
    珠陳情函後不久，市長王阿脾（已歿，業經檢察官另為不起訴處分）即喚乙○○
    至市長辦公室，詢問有關曾池素珠陳情案處理經過，乙○○即將多次駁回曾池素
    珠陳情案件之詳情，及該陳情案不符合公告規定，與該案已完成徵收補償等事由
    據實報予王阿脾知悉，詎料王阿脾卻基於圖利曾池素珠之不法犯意，除指示乙○○違反公告規定予以受理，並要求乙○○予以辦理加發乙戶二十四萬元特別救濟
    金之補償作業，乙○○雖明知曾池素珠所應獲之搬遷費、特別救濟金等補償費均
    業已核發，而陳情函所檢附丁○○、洪石秋簽訂租賃期間為八十年十月二十九日
    至八十一年十月二十二日之「不動產房屋租賃附強制執行契約書」，其租賃行為
    顯係發生在該徵收補償費發放完成之後，且經勘查得知曾池素珠所有建築改良物
    為僅為一店面營業中之一獨立住戶（僅為一門牌號碼且僅設一戶籍）而已，自應
    駁回不予受理，詎仍基於圖利曾池素珠之不法犯意，除予以受理外，並簽擬：本
    案為已征收之停一工程用地之住戶，經查確實為兩獨立之店面，是否再補發給搬
    遷費，請核示。逐級陳核，經技正何萬簽擬淮予按實發給，由市長王阿脾核示：
    「如何萬擬」後，續行製作不實之曾池素珠建築改良物調查表，虛增曾池素珠之
    建物三層樓重建價款（含救濟金）六七、七九四元，並擅自重覆加計特別救濟金
    二十四萬元，另為規避稽核呈審，竟與當時辦理該市公七用地徵收補償事宜之承
    辦人戊○○共謀，擅將曾池素珠偽列為該案補償對象，並交不知情之臨時單工林
    素幸製作不實之公七用地徵收建築改良物補償清冊，逐級呈核後陳報台中縣政府
    核定公告，致使曾池素珠順利獲取共計三○七、七九四元之不法利益，因認被告
    三人均涉有貪污治罪條例第六條第一項第四款之公務員圖利罪及刑法第二百十六
    條、第二百十三條之行使公務員登載不實事項於公文書罪嫌云云。
二、按犯罪事實應依證據認定之，無證據不得推定其犯罪事實；又不能證明被告犯罪
    者，應諭知無罪之判決，刑事訴訟法第一百五十四條、第三百零一條第一項分別
    定有明文。又認定不利於被告之事實，須依積極證據，苟積極證據不足為不利於
    被告事實之認定時，即應為有利於被告之認定，更不必有何有利之證據，最高法
    院三十年上字第八一六號判例可資參照。
三、訊據被告乙○○、戊○○及丁○○三人，均堅決否認有右揭犯行，被告乙○○辯
    稱：因丁○○係於八十一年間始提出陳情，原委外查估單位元久公司業已結案，
    無法再請其複估。是伊於接受陳情後，即委請同事至現場複估，發現確實有二間
    店面及閣樓；且救濟金是依店面數計算，目的在補償住戶店面被拆除之損失，一
    般徵收用地通常不發放救濟金，當時是依市長王阿脾指示，比照台中縣政府七四
    府建管字第二三０六二八號函中，豐原市竹廣市場災後整建專案，每個店面發給
    二十四萬元救濟金。另徵收公園、停車場、道路、廣場，都是在徵收第一期公共
    設施保留地特別預算第九五二五號帳戶內開支，伊認為應可併為陳報台中縣政府
    及核定公告，並不致生損害於公眾或他人等語。被告戊○○辯稱：乙○○並未交
    代伊，將停一用地地上物徵收戶曾池素珠部分，列入伊承辦之公七用地徵收地上
    物補償清冊上，伊亦未指示林素幸，將該部分填寫於公七用地徵收地上物補償清
    冊上；且該補償清冊遭林素幸塗改部分，並未經過伊之核章確認，足徵並未經過
    伊同意等語。被告丁○○則辯稱：伊並不識字，伊不知道是否已逾公告異議期間
    ，且伊認為渠等之建物實際上為二間且有三樓，始向公所陳情等語。
四、經查：
（一）土地改良物被徵收時，其應受之補償費，若由市縣地政機關估定時，關於被徵
      收人對於估定之價額，提出異議之期限，現行法令雖無明文規定，但縣市政府
      於辦理徵收公告及通知內，既分別促其注意，應於公告期間內提出，並已明示
      公告之起訖日期，逾期概不受理有案，公告期滿後始提出之異議案件，自不得
      受理。惟徵收內容因公告期滿而確定，係指公告之內容自始即無錯誤而言，如
      公告期滿後，經查證原公告之內容，確有查估或計算錯誤者，應按實際情形予
      以更正（參見卷附之台灣省土地徵收作業手冊第十章異議案件處理所載內容，
      附原審卷宗第九八頁）；且土地所有權人如對於估定之補償地價，無明示或默
      示同意之事實，其對估定之補償地價提出異議，即不應有何期間之限制（行政
      法院五十四年判字第二三五號判例參照）。是本件台中縣豐原市公所辦理都市
      計劃停車場一工程用地徵收地上物，雖其公告期間為七十九年五月二十六日起
      至同年六月二十五日止，並於公告上載明地上物權利人或利害關係人對於公告
      事項如有異議，應在公告期間內檢具有關證明文件，以書面向台中縣政府提出
      ，逾期不予受理等內容，此有台中縣政府七十九年五月二十五日七九府地權字
      第九二九二二號公告一件附卷可稽。然於上開公告期滿後，地上物權利人或利
      害關係人對於補償清冊上之應補償金額如有異議，經查證確有查估或計算錯誤
      者，依照上開土地徵收作業手冊及行政法院判例意旨，即應予受理並加以更正
      ，不得以已逾異議期間，拒絕受理，核先敘明。
（二）本件系爭停一用地徵收地上物之其餘拆遷戶，例如：陳秋雄、王福來等人，渠
      等門牌號碼均為一戶，然因有二間獨立店面存在，而可具領二份特別救濟金共
      四十八萬元等情，此有該地上物補償清冊一份附卷可稽，顯見被告乙○○辯稱
      該特別救濟金之發放乃依據店面數為計算基準等情，應無疑問。又證人即元久
      公司實際負責人宋輝山於調查站人員訊問時證稱：「‧‧‧當時我們係以住址
      為區分，逐戶進行查估，此『紅葉時裝中心』與『三榮獎券行』均為曾池素珠
      所有，且在同一地，故係以府前街一一四號作為查估標的，但實際上查估時即
      是併同此二商店一起查估‧‧‧」等語（見偵查卷第十九頁）；且參酌元久公
      司製作之豐原市公所建築改良物調查表，及所附之照片以觀，原查估單位元久
      公司進行地上物查估當時，系爭曾池素珠所有門牌號碼為台中縣豐原市○○街
      一一四號之建築物，確實有二間店面。再證人即被告丁○○之妻曾池素珠，於
      原審法院審理時亦到庭證稱：伊所有之建物有二間店面。一間伊自己使用，開
      設女裝社，另外一間以前是開獎券行，後來出租他人開檳榔攤，二間店面大約
      使用十八年等語（見原審卷宗第六二頁），是被告丁○○於提出書面陳情時，
      附具之不動產房屋租賃附強制執行契約書，其上所載之店面出租期間，自八十
      年十月二十九日起至八十一年十月二十二日止，係在原徵收補償費發放完成之
      後，然亦可證上開建物確為二間店面，均仍處於堪供使用之狀態。另證人曾池
      素珠於原審法院審理時證稱：三榮獎券行這一邊是二樓，但紅葉時裝社則有二
      樓半近三層樓，二樓以上部分係自己加蓋等語（見原審卷宗第六二頁）。證人
      即原豐原市公所約僱人員負責水溝道路測量、設計、監工之己○○亦到庭證稱
      ：豐原市○○街一一四號建物複估調查表上之建物平面圖，雖非伊所繪製，但
      係伊計算出補償金、救濟金的，構造概要欄係伊寫的。伊應該有一起前往複估
      ，沒有接受任何交待指示，是正常情形下去調查的等語（見本院八十九年九月
      二十日訊問筆錄）。上開被告乙○○委託己○○等同事前往上開曾池素珠所有
      建物實施複估所製作調查表，於建築物略圖欄上亦確有繪製長寬高分別為五點
      八公尺、三點八及一點七五公尺之三樓房屋，有該複估調查表附卷可憑，並有
      照片二張可稽，足徵該建物確有二個店面，並有三樓閣樓之建築物無訛。足證
      本件曾池素珠之上開建物，元久公司所為查估，確有查估錯誤之情形。
（三）又依據台中縣辦理公共工程建築改良物拆遷補償辦法第六條規定：「估算拆遷
      補償費之依據，應由需地機關將用地範圍實地測繪，定拆除線及用地界樁後交
      由查估單位辦理，所有權人對於估價有異議時，應以書面提出，需地機關應派
    員複查」等內容，準此，本件停一用地地上物徵收案，台中縣豐原市公所即為
      需地機關，建築物之查估當然屬豐原市公所之職權，查估時雖委託元久公司辦
      理，惟所有權人對於估價有異議時，由豐原市公所派員複估，自屬有據，此觀
      卷附台中縣豐原市公所八十八年十月十六日八八豐市工字第二五七九二號函中
      說明三之內容即明。是被告乙○○於受理丁○○陳情案後，乃委請同事至現場
      實地複估，並無違規定。復衡諸前揭說明，原公告之內容，即原查估及計算既
      已有錯誤，則被告乙○○嗣擬具：「本案為已征收之停車場（一）工程用地之
      住戶，經查確實為兩獨立之店面，是否再補發給搬遷費，請核示」等內容之簽
      呈，逐級陳核，並經技正何萬、工務課課長杜榮仁、秘書謝文雄等人核章，最
      後經前市長王阿脾依職權裁示批准辦理，其程序及實體上應均無違誤之處。
（四）再查台中縣豐原市公所於七十七年，為配合行政院「都市計劃第一期公共設施
      保留地取得及財務計劃」方案，編列「徵收都市計劃第一期公共設施保留地特
      別預算」（開支帳號為九五二五），舉凡本所徵收之計劃道路、停車場（廣場
      ）、公園等用地，皆統籌由該特別預算九五二五帳號下勻支，有台中縣豐原市
      公所八十八年十月十六日八八豐市工字第二五七九二號函可憑（附於原審卷宗
      第一三九頁），是停一用地及公七用地徵收地上物發放補償金之財源，既均係
      來自上開特別預算九五二五帳號，且對於停一用地徵收案之拆遷戶曾池素珠之
      漏估補償金及特別救濟金之發放，亦係依規定辦理，則被告乙○○雖為圖一時
      方便，將該停一用地徵收案之漏估補償金及特別救濟金列入公七補償清冊內，
      予以補償，僅係作業不當而為行政上疏失之外，尚不足以生損害於公眾及他人
      ，被告乙○○將為徵收補償對象為曾池素珠之停一用地徵收補償費用，使登載
      於公七用地徵收建築改良物補償清冊上，顯與刑法上公務員登載不實事項於公
      文書罪之構成要件不符，且並無任何事證，足認被告乙○○有為自己或第三人
      圖得不法利益之犯意及行為，自亦難以公務員圖利罪相繩。
（五）另證人林素幸於原審法院審理時，到庭證稱：補償清冊第九項曾池素珠部分係
      伊填載的。時間太久，已經忘記是誰指示填載。但伊係臨時人員，負責抄寫工
      作，任何人都可以指示伊等語（見原審卷宗第六二頁）；及被告乙○○於原審
      法院審理時，亦供稱：已經忘記曾經拜託那位同事，而且事實上伊亦不知道會
      將這一筆併入公七一併陳報等語以觀，即乏證據證明被告戊○○確有指示林素
      幸，將停一用地徵收案之拆遷戶曾池素珠之漏估補償金及特別救濟金，列入公
      七用地徵收地上物補償清冊上一併陳報。又縱被告戊○○確曾為指示，但將該
      停一用地徵收案之漏估補償金，及特別救濟金列入公七補償清冊內予以補償，
      僅係行政上有所疏失，並未生損害於公眾及他人，亦不足以構成刑法上之公務
      員登載不實事項於公文書罪，已如上述。
（六）被告丁○○係所有權人曾池素珠之夫，為利害關係人，對於補償金之發放如有
      疑問，本可依法向豐原市公所提出陳情或異議，至是否已逾公告之異議期間，
      應否受理該陳情案，及其異議是否有理由等問題，均應由豐原市公所依法處理
      。丁○○僅係對於補償金、救濟金之發放不服提起異議，並未要求不法之利益
      ，難謂其有何不法之處。
（七）綜上所述，被告乙○○、戊○○、丁○○三人並無檢察官所指，貪污治罪條例
      第六條第一項第四款、刑法第二百十六條、第二百十三條之犯行。此外，本院
      復查無其他積極證據，足資證明被告乙○○、戊○○及丁○○三人確有公訴人
      所指之犯行。原審判決以被告等之犯罪不能證明，諭知無罪之判決，認事用法
      均無違誤。檢察官上訴意旨略謂：系爭用地上之建物，經元九公司查估時，已
      包括兩店面在內，並估算應給與之補償金額。被告乙○○親自處理系爭建物，
      因知不得再發放補償金，乃有簽請核准之舉，依該簽適足以印證被告明知不該
      再給付。被告明知為違法，縱如原審所稱，係圖一時便利，亦與圖利罪要件相
      合。本件依形式觀察，被告等固均「似可認其程序尚無違誤」，但實質為違反
      法令云云，指摘原審判決認事用法均有未洽，但未提出其他足以證明被告等犯
      罪之證據，其上訴為無理由，應予駁回。
據上論斷，應依刑事訴訟法第三百六十八條，判決如主文。
本案經檢察官甲○○到庭執行職務。
中      華        民      國    八十九    年    十一    月      八      日
                                    臺灣高等法院臺中分院刑事第九庭
                                          審判長法  官  胡  森  田
                                                法  官  康  應  龍
                                                法  官  趙  春  碧
右正本證明與原本無異。
如不服本判決應於收受送達後十日內向本院提出上訴書狀，其未敘述上訴之理由者並
得於提起上訴後十日內向本院補提理由書（均須按他造當事人之人數附繕本）。
                                                書記官  廖  來  信
中      華        民      國    八十九    年    十一    月      十      日
                                                                        Ｃ


司法院資訊處製作；財團法人民間司法改革基金會備份。
